---
title: "R Notebook"
output:github_document
---

# Mon premier md
Ceci est exemple de Rmd qui devient un knitt, qui sera interprété comme une page web par github. 

```{r}
library(rmarkdown)
library(knitr)
plot(cars)
```

## Évaluer la précision
La précision de dada2 est ici uniquement évaluée à partir d'une communauté fictive. 

```{r}
unqs.mock <- seqtab.nochim["Mock",]
unqs.mock <- sort(unqs.mock[unqs.mock>0], decreasing=TRUE) # Abandonner les ASVs absentes dans la communauté fictive
cat("DADA2 inferred", length(unqs.mock), "sample sequences present in the Mock community.\n")
```

```{r}
mock.ref <- getSequences(file.path(path, "HMP_MOCK.v35.fasta"))
match.ref <- sum(sapply(names(unqs.mock), function(x) any(grepl(x, mock.ref))))
cat("Of those,", sum(match.ref), "were exact matches to the expected reference sequences.\n")
```
Ces deux résultats montrent bien que dada2 est extrêmement précis. En effet, sur les 20 souches bactériennes, dada2 en a aussi détecté 20: son taux d'erreur semble donc être de 0%.





